最高法院刑事判決　　　　　　九十六年度台上字第一九六四號
上　訴　人　甲○○
上列上訴人因強盜殺人案件，不服台灣高等法院台南分院中華民
國九十六年一月二十三日第二審更審判決（九十五年度上重更(二)
字第四一九號，起訴案號：台灣雲林地方法院檢察署九十二年度
偵字第四四三二、四八九九號），提起上訴，本院判決如下：
    主  文
原判決撤銷，發回台灣高等法院台南分院。
    理  由
本件原判決認定：上訴人甲○○（加重竊盜罪部分經原審上訴審
判處有期徒刑伍年確定）、已定讞被告吳登福（經原審上訴審以
加重竊盜罪及加重強盜罪各判處有期徒刑伍年貳月、拾年，並定
應執行刑為有期徒刑拾肆年陸月確定）、柯清聯（經原審上訴審
以加重竊盜罪判處有期徒刑肆年拾月確定）、吳呈期（檢察官通
緝中）四人，共同意圖為自己不法之所有，於民國九十二年十月
十五日凌晨二時許，由甲○○駕駛竊得之二一０二－ＧＬ號（案
發後已改懸八二二０－ＧＬ號車牌）小貨車，搭載吳登福、柯清
聯、吳呈期，至雲林縣四湖鄉鹿場村雲一三六號公路與雲一五五
號公路口旁黃守之鵝場，行竊幼鵝。抵達後，為免遭人發覺，吳
登福下車，將隔鄰飼養狗隻毒斃後（毀損部分未經告訴），甲○
○將上開小貨車倒車停於黃守鵝場旁巷道巷口處，車頭朝巷口停
放，熄火，並在車上把風。吳登福留在後車斗，接應幼鵝，而由
吳呈期持客觀上足以對人之生命、身體、安全構成威脅，具有危
險性之破壞剪、鉗子、美工刀等兇器，先以破壞剪、鉗子破壞該
鵝場木板圍欄、鐵柵欄，再以美工刀劃破鵝場內塑膠布棚（毀損
部分未經告訴），接著由柯清聯、吳呈期帶著籠子，侵入鵝場，
竊得一百餘隻幼鵝，放入後車斗，旋又進入接續竊取幼鵝時，為
夜宿鵝舍與其配偶柯黑香共同守夜之黃守察覺，持一支糞叉追來
，柯清聯及吳呈期即由原侵入路線逃出，將再次接續竊得之幼鵝
，倒入後車斗後，柯清聯先逃至雲一三六號公路，再轉入雲一五
五號公路紅綠燈下，當時在車上把風之甲○○即將車子起動，開
出巷道，轉入雲一三六號公路。而在巷口東側之吳登福、吳呈期
二人，被黃守追上，即共同為脫免逮捕，互為犯意聯絡，一起與
持糞叉的黃守拉扯，壓制黃守，以拒退黃守追捕，吳登福並以台
語喊：「乎死、乎死」等語，以脅迫黃守放棄追捕。但黃守不為
所動，仍上前將甲○○車輛攔住，致甲○○車輛暫時煞停，吳登
福、吳呈期二人，隨即爬上後車斗。黃守為防竊賊逃脫，右腳在
前，左腳在後，擋在小貨車前之右方，持糞叉揮打駕駛座前方擋
風玻璃，因而使擋風玻璃有網狀裂痕。斯時，甲○○為脫免逮捕
，竟單獨基於殺人之故意，起意施強暴輾死黃守，立即啟動車輛
，往前撞倒黃守，黃守經撞及後，右腳在前，倒在車前下方右邊
，頭部自然偏向右側，甲○○此時往前開駛，致車子右前輪，輾
過黃守右小腿內側，右後輪輾過「黃守」右腹部、右胸部、左臉
部，造成黃守：顏面部及唇部呈暗紅色，兩眼瞳孔放大，左面
部明顯車胎壓痕二十×十二公分，右耳溢出血液。兩側肋骨多
發性骨折，右前胸乳頭處擦傷四×四公分，右側腹肋交界處四處
斜向點狀瘀擦傷四×四公分。尾底骨部擦瘀傷五×五公分。
右小腿後部擦瘀傷十六×四公分，右小腿內側部不規則狀車胎壓
痕併皮下瘀傷八×四公分，右膝前部二處油漬痕，各為０．七×
０．二公分及０．五×０．三公分，左足部跟骨部擦瘀傷六×六
公分右顳部頭皮下血腫六×四公分，左側前顱腔橫向顱骨骨折
六公分，右側後顱腔斜向顱底骨骨折六公分，腦輕度鬱血。腹
胸部左側第二至第十肋骨側緣骨折，右側第二至第七肋骨側緣骨
折，左側胸腔側部胸壁血腫十二×八公分，右側胸腔側部胸壁血
腫十×八公分。兩側肺葉均呈明顯鬱血，呈肺出血。後心包
膜表面瘀血，下腔靜脈及右心房處瘀血三×二公分。甲狀腺、
膀胱周圍出血。膀胱恥骨上瘀血腫三×二公分等處受傷。黃守
因遭車輛壓擊胸部及頭部，造成全身上開多處外傷；雖顱骨及顱
底骨骨折，但顱內無腦實質及硬腦膜下腔出血；胸部多處骨折如
左右胸多處肋骨骨折，但胸腔內無血胸及肺萎縮；心臟及大血管
，除下腔靜脈及右心房處血腫外，無血管創傷性破裂；腹腔內無
大量出血。其死亡機轉為：胸部經壓擊後，造成兩側肋骨斷裂骨
折，重力重擊左心室，引發原發性心室節律障礙，而立即死亡；
即黃守因遭車輛壓擊胸部，造成兩側肋骨骨折及下腔靜脈及右心
房處血腫，導致心臟震傷，立即死亡。甲○○駕駛前開小貨車右
轉進入雲一五五號公路，柯清聯亦爬上右前座，開回雲林縣口湖
鄉。柯黑香因聽見丈夫黃守，與甲○○等人爭執聲後，驚醒而追
出查看，僅見竊賊駕駛小貨車，於雲一五五公路紅綠燈處，右轉
逃逸，黃守則已倒臥在路上（如原判決附圖ｆ所示），經緊急送
醫急救，仍無法救治。甲○○、吳登福、柯清聯、吳呈期四人，
於逃離現場後，柯清聯中途先下車，甲○○、吳登福、吳呈期三
人，即將向黃守竊得之三百餘隻幼鵝，連夜載往雲林縣四湖鄉溪
尾村「王俊郎」鵝場，王俊郎以市價一半價格，向甲○○收購上
開贓物（王俊郎故買贓物部分，業經原審上訴審判決有期徒刑四
年確定）。甲○○嗣將上開小貨車，開往台南縣北門鄉鯤江村南
鯤鯓廟後方產業道路丟棄，並與吳登福、柯清聯、吳呈期，分頭
藏匿。嗣除吳呈期在逃外，甲○○等三人陸續經雲林縣警察局台
西分局派員拘捕到案等情。因而撤銷第一審關於論處上訴人甲○
○強盜殺人罪刑部分之判決，改判仍論上訴人以犯強盜罪而故意
殺人罪，判處死刑，並諭知褫奪公權終身，固非無見。
惟查：（一）證據之取捨與事實之認定，固為事實審法院之職權
，惟如調查所得之證據，就待證事實之內容不相一致時，仍應依
經驗法則、論理法則定其取捨，並於判決理由內詳予說明其所得
心證之理由，方足為事實認定之依據。原判決雖說明：被害人為
仰躺之姿勢，而遭車子輾壓過去，應可判斷係小貨車之右側前面
輪子，輾過「黃守」右小腿內側，後面輪子，連續輾過「黃守」
右腹部、右胸部、左臉部無訛等旨（原判決第十四頁倒數第八行
至倒數第五行）。惟被害人所著之短袖上衣及四角內褲經以斜光
照射觀察結果，未發現有可資比對之輪胎印痕等情，有雲林縣警
察局台西分局九十四年十一月十一日台西警刑字第0940012185號
函檢送之內政部警政署刑事警察局九十三年三月三十一日刑鑑字
第0930069403號鑑驗通知書在卷可憑（見原審更(一)卷第一八四至
一八五頁），果該鑑驗通知書所載無誤，上訴人所駕之車子，如
曾連續輾過被害人之右腹部及右胸部，其所著之短袖上衣及四角
內褲何以未能發現可資比對之輪胎印痕？原判決就上開鑑驗通知
書所載之鑑驗結果，未於理由內詳予說明其取捨之心證理由，已
有判決理由不備之違法。（二）按證物應示當事人，令其辨認，
如係文書而被告不解其意義者，應告以要旨；卷宗內之筆錄及其
他文書可為證據者，應向當事人宣讀或告以要旨；審判長每調查
一證據畢，應詢問當事人有無意見；審判長應告知被告得提出有
利之證據，刑事訴訟法第一百六十四條、第一百六十五條第一項
、第二百八十八條之一分別定有明文。是採為判決基礎之證據資
料，必須經過調查程序，始與直接審理主義相符，否則其所踐行
之訴訟程序，即屬違背法令。原判決引用證人王鴻禧所繪之擋風
玻璃裂痕示意圖及九十二年十月十五日案發後八小時即當日上午
十時所拍之照片，採為判決基礎之證據之一（原判決第七頁倒數
第二行至倒數第一行、第二十頁第十至十一行、第二十四頁第一
至四行），惟原審於九十六年一月九日審理時，並未向上訴人提
示以供閱覽，或告以要旨，令其陳述，給予辯論之機會，有前開
審判筆錄在卷可按（見原審卷第二三一至二四八頁），其所踐行
之訴訟程序，亦有未合。上訴意旨雖未指摘及此，惟此為本院得
以職權調查之事項，案關死刑重典，為期翔實，應認原判決仍有
撤銷發回之原因。
據上論結，應依刑事訴訟法第三百九十七條、第四百零一條，判
決如主文。
中　　華　　民　　國　九十六　年　  四 　 月 　十三 　日
                      最高法院刑事第五庭
                          審判長法官  林　增　福
                                法官  邵　燕　玲
                                法官  張　清　埤
                                法官  陳　世　雄
                                法官  蔡　國　在
      本件正本證明與原本無異
                                      書  記  官
中　　華　　民　　國　九十六　年　　四　　月　 十九 　日
                                                     ｍ
